【裁判字號】    98,交聲,478
【裁判日期】    981231
【裁判案由】    聲明異議
【裁判全文】
臺灣嘉義地方法院交通事件裁定         98年度交聲字第478號
原處分機關  交通部公路總局嘉義區監理所嘉義市監理站
異  議  人  甲○○
上列異議人即受處分人因違反道路交通管理處罰條例案件，對於
原處分機關即交通部公路總局嘉義區監理所嘉義市監理站中華民
國98年11月11日所為之處分（嘉監義裁字第裁76-G9H102477號裁
決書）聲明異議，本院裁定如下：
    主  文
原處分撤銷。
甲○○不罰。
    理  由
一、原處分意旨略以：本件異議人即受處分人（下稱異議人）甲
    ○○駕駛車牌號碼8511-WL號自用一般小客車，於民國98年6
    月24日23時57分許，行經臺中市○○路○段938前限速為時
    速50公里之路段，以時速78公里之速度，超速28公里行駛，
    經測速照相儀器拍照採證後，由臺中市警察局交通隊直屬第
    一分隊（下稱原舉發機關）員警依據採證照片製單逕行舉發
    ，嗣因異議人並未依規定於指定期限內繳納罰鍰結案，亦未
    到案接受裁決，原處分機關即交通部公路總局嘉義區監理所
    嘉義市監理站（下稱原處分機關）因認異議人違規事實明確
    ，乃依道路交通管理處罰條例第40條、第63條第1項、違反
    道路交通管理事件統一裁罰基準及處理細則及違反道路交通
    管理事件統一裁罰基準表之規定，於98年11月11日以嘉監義
    裁字第裁76-G9H102477號裁決書，據以裁處異議人罰鍰新臺
    幣（下同）2400元，記違規點數1點之處分，並無違誤等語
    。
二、異議意旨略以：依違反道路交通管理事件統一裁罰基準表，
    違反道路交通管理處罰條例第40條規定，按是否應到案日期
    內繳款，或逾越應到案日期天數，罰鍰1800元至2400元，是
    本件異議人被裁罰2400元，係以異議人逾越應到案期限60日
    以上繳納罰鍰或到案接受裁決，但查，依道路交通管理處罰
    條例第9條第1項規定舉發違反道路交通管理事件通知單必須
    合法送達異議人始生效力，然異議人收受本件裁決書前，未
    曾收到原舉發機關寄送之本件通知單，是本件通知單所載應
    到案日期既未合法通知異議人，縱聲明異議人有違規，亦不
    得逕以最高額罰鍰2400元裁罰，爰特聲明異議如上等語。
三、按處理違反道路交通管理事件，有關文書送達之程序，依行
    政程序法之規定；對於違反道路交通管理處罰條例之行為，
    逕行舉發者，應按已查明之資料填註車牌號碼、車輛種類、
    車主姓名及地址，並於通知單上方空白處加註逕行舉發之文
    字後，由舉發機關送達被通知人，違反道路交通管理事件統
    一裁罰基準及處理細則第5條、第11條第1項第4款分別定有
    明文。另「送達由行政機關自行或交由郵政機關送達」、「
    送達不能依前二條規定為之者，得將文書寄存送達地之地方
    自治或警察機關，並作送達通知書兩份，一份黏貼於應受送
    達人住居所、事務所、營業所或其就業處所門首，另一份交
    由鄰居轉交或置於該送達處所信箱或其他適當位置，以為送
    達；前項情形，由郵政機關為送達者，得將文書寄存於送達
    地之郵政機關」，行政程序法第68條第1項、及第74條第1項
    、第2項亦分別定有明文。再前開所稱「住居所」係民法上
    概念（即民法第20條至第24條所規定），指當事人依一定事
    實，足認以久住之意思，住於一定之地域者，即為設定其住
    所於該地；所謂「一定事實」，包括戶籍登記、居住情形等
    ，尤以戶籍登記資料為主要依據，但不以登記為要件。實務
    上戶籍法上的住址與民法上的住居所，絕大多數情形雖為同
    一處所，但並非當然同一，然不論法院或行政機關在調查「
    住所」時，通常均以戶籍登記的住址為認定標準。末按違反
    處罰條例之行為，自行為成立之日起；行為有連續或繼續之
    狀態者，自行為終了之日起，逾3個月不得舉發，道路交通
    管理處罰條例第90條前段定有明文。
四、經查：
（一）本件舉發通知單，係由原舉發機關依郵政送達程序委由郵
      政機關送達，郵寄地址為「嘉義縣中埔鄉和美村中山新
      251號」，然因不獲會晤異議人，亦無法付與有辨別事理
      能力之同居人、受僱人或應送達處所之接收郵件人員，遂
      將該舉發通知單寄存於應受送達地之郵政機關即後庄郵局
      ，以為送達，且未再透過戶、役政查詢系統查詢異議人戶
      籍地址等情，有上開舉發機關98年12月21日中市警交字第
      0980094680號函檢附之上開送達證書、舉發通知單各1紙
      在卷可憑（見本院卷第17至19頁）。
（二）惟本院查核異議人個人戶籍資料結果，異議人住所已於98
      年4月10日遷入，並變更戶籍為「臺灣省嘉義縣水上鄉南
      和村9鄰後寮2號之1」，此有異議人個人基本資料查詢結
      果附卷可稽（見本院卷第22頁），而異議人係於其戶籍地
      址收受原處分機關之裁決書，有裁決書所示異議人寄送住
      址「臺灣省嘉義縣水上鄉南和村9鄰後寮2號之1」所示（
      見本院卷第3頁），足徵異議人確有住居於該處之事實。
      又依舉發機關上開函文附件舉發違反道路交通管理事件通
      知單所示，雖記載車主地址為「嘉義縣中埔鄉和美村中山
      新251號」，是舉發機關於依「嘉義縣中埔鄉和美村中
      山新251號」地址送達舉發通知單，不獲會晤異議人，
      及無法付與有辨別事理能力之同居人、受僱人或應送達處
      所之接收郵件人員，則異議人是否仍住居於「嘉義縣中埔
      鄉和美村中山新251號」即非無疑，而應再確認異議人
      有無住所遷移之情事。再者舉發機關透過戶政查詢系統查
      明異議人所居住之戶籍地址，乃輕而易舉之事，舉發機關
      竟不為查明即逕依寄存送達方式為前揭送達，其送達程序
      即有瑕疵。從而，原舉發機關未經查明異議人之住居所，
      即逕向異議人上開車籍地址為寄存送達，其送達程序要非
      合法，尚不生合法舉發之效力。
（三）末查，本件舉發通知單既未經合法送達，原舉發機關所為
      之舉發程序即未完成。揆諸前開說明，本件於異議人違反
      道路交通管理罰條例行為成立之日即98年6月24日起3個月
      內，舉發機關顯未依行政程序法規定為合法送達，自不符
      道路交通管理處罰條例第90條前段行為終了之日起3個月
      內舉發之要件，原處分機關竟仍對異議人為裁罰，容有不
      當，自應由本院裁定將原處分撤銷，另為異議人不罰之諭
      知。
五、據上論斷，應依道路交通管理處罰條例第87條第2項、道路
    交通案件處理辦法第20條前段，裁定如主文。
中    華    民    國    98    年    12    月    31    日
                  交通法庭法  官  劉瓊雯
上列正本證明與原本無異。
如不服本裁定，應於裁定送達後5日內向本院提出抗告狀（應附
繕本）。
中    華    民    國    98    年    12    月    31    日
                          書記官  劉美娟
如不服本裁定，應於裁定送達後5日內向本院提出抗告狀（應附
繕本）。

司法院資訊處製作；財團法人民間司法改革基金會備份。
